臺灣臺中地方法院民事判決
110年度訴字第2999號
原      告  森旺餐飲有限公司


法定代理人  魏皓恩  
被      告  朱信彥  
上列當事人間請求給付違約金事件，本院於民國111年3月17日言
詞辯論終結，判決如下：
    主      文
被告應給付原告新臺幣貳拾萬元，及自民國一百一十年十一月二
十日起至清償日止，按週年利率百分之五計算之利息。
原告其餘之訴駁回。
訴訟費用由被告負擔五分之一，餘由原告負擔。
本判決第一項得假執行；但被告如以新臺幣貳拾萬元為原告預供
擔保，得免為假執行。
原告其餘假執行之聲請駁回。
    事實及理由
一、原告主張：被告於民國107年3月1日加盟原告之「魔王狂爆
    雞排」餐飲事業，並簽訂加盟合約書（下稱系爭合約），約
    定加盟期間自同日起至108年2月28日止、營業地址為「臺中
    市○○區○○路0段0號」（下稱大里新仁店），加盟期滿兩造依
    原條件繼續履約，但未約定終期，嗣兩造於110年8月17日合
    意終止系爭合約。惟原告發現被告在大里新仁店址經營「迦
    樂雞排」，同樣販賣魔王狂爆雞排及炸物，並沿用大里新仁
    店之訂購電話及簡訊實聯制QR code，被告已違反系爭合約
    第9條競業禁止之約定，爰依該條約定請求被告賠償違約金
    新臺幣（下同）100萬元等語。並聲明：㈠被告應給付原告10
    0萬元，及自起訴狀繕本送達翌日起至清償日止，按週年利
    率5%計算之利息。㈡願供擔保，請准宣告假執行。
二、被告則以：系爭合約已於108年2月28日屆期終止，原告於11
    0年8月4日通知被告續約，乃新要約之意思表示，惟因疫情
    影響被告乃拒絕簽訂新約。大里新仁店址之迦樂雞排係訴外
    人李曉芬經營，被告並非負責人亦未參與經營，僅協助訂貨
    、送貨等工作，每月支薪3萬元，迦樂雞排之產品種類、菜
    單設計與原告產品顯不相同，被告並未接觸原告之營業秘密
    ，迦樂雞排亦未使用原告之機密。系爭合約約定之競業禁止
    期間過長，應類推適用勞動基準法第9條之1縮短為2年，即
    至110年2月28日止。縱被告應支付違約金，然該違約金約定
    實屬過高，請予酌減等語置辯。並聲明：㈠原告之訴駁回。㈡
    如受不利判決，願供擔保請准宣告免為假執行。
三、得心證之理由：
  ㈠原告主張被告於107年3月1日加盟原告之魔王狂爆雞排餐飲事
    業，兩造簽訂系爭合約，約定加盟期間自107年3月1日起至1
    08年2月28日止，營業地址為臺中市○○區○○路0段0號，並約
    定原告給予店號、品牌商標授權暨技術訓練相關輔導，及享
    有合約屆滿優先免費續約等情，而系爭合約第9條約定：「
    乙方（即被告）於解約翌日起算36個月內，不得經營與本品
    牌之店面外觀、製做技術、成品外觀、產品名稱近似之店面
    與產品，如有違反，甲方（即原告）得向乙方求償新台幣壹
    佰萬元。」為被告所不爭執，並有系爭合約在卷可稽（見本
    院卷第19至23頁），堪信為真。
  ㈡原告主張被告於110年8月17日兩造合意終止系爭合約後，在
    大里新仁店址經營「迦樂雞排」，同樣販賣魔王狂爆雞排及
    炸物，並沿用大里新仁店之訂購電話及簡訊實聯制QR code
    ，違反系爭合約第9條之競業禁止約定，然為被告所否認，
    並以前詞置辯。經查：
　⒈被告雖辯稱：兩造並未踐行系爭合約第8條第2項約定之要行
    為，系爭合約已於108年2月28日屆期終止云云，惟此與被告
    寄發予原告之存證信函記載「本人於110年8月17日接獲貴公
    司以通訊軟體通知，自同日起，正式解除加盟資格，本人僅
    此回覆同意終止雙方加盟合約」等語不符，且被告於110年8
    月23日以通訊軟體傳送原告之訊息亦稱「貴我雙方已於8月1
    7日合意終止加盟合約」（見本院卷第27、29頁），而被告
    自承於108年2月28日原合約期滿後仍有按月繳付管理費即權
    利金予原告，則被告所辯與事實不合，兩造系爭合約應係於
    110年8月17日合意終止。
　⒉迦樂雞排之營業地址、訂購電話及簡訊實聯制均與魔王狂爆
    雞排大里新仁店相同，且迦樂雞排在UberEats外送平台之菜
    單上列有「魔王狂爆雞排」之品項，有兩店之營業資訊、迦
    樂雞排菜單在卷可參（見本院卷第31、33頁），被告亦不否
    認迦樂雞排有沿用大里新仁店之簡訊實聯制，及其未確認Ub
    erEats外送平台有無將上開品項刪除等情（見本院卷第104
    、105頁）。
　⒊而營業地址臺中市○○區○○路0段0號之「迦樂雞排」及「魔王
    狂爆雞排大里新仁店」，於優食台灣股份有限公司（下稱優
    食公司）系統登載之銀行帳戶擁有人均為「李曉芬」，該公
    司協助代收後之商品收益係向該銀行帳戶給付等情，有優食
    公司111年1月14日、同年2月25日函文可佐（見本院卷第115
    、161頁）；且兩店之訂購電話0000000000門號登記人為被
    告，該門號登記人近5年內無移轉記錄等情，亦有台灣大哥
    大股份有限公司111年2月16日法大字第111018215號函可參
    （見本院卷第157頁），由上情可知，迦樂雞排之經營模式
    與販賣商品應與先前之「魔王狂爆雞排大里新仁店」相同。
　⒋又被告先辯稱迦樂雞排係李曉芬經營，其非負責人亦未參與
    經營；嗣改稱李曉芬係其太太，其有協助李曉芬經營迦樂雞
    排等語（見本院卷第167頁），則被告既有協助經營迦樂雞
    排，從而原告主張被告於系爭合約到期後即在大里新仁店營
    業地址經營「迦樂雞排」，販賣與魔王狂爆雞排相同類型雞
    排商品，違反兩造間之競業禁止約定，應堪認定。
  ㈢加盟店競業禁止條款之目的，係為避免加盟關係消滅後，加
    盟者以取得之專門知識及營業秘密而立即成為授權者之競爭
    對手。故授權者基於專門知識及營業秘密而有法律上及經濟
    上值得保護之利益時，自得約定加盟者應遵守契約後競業禁
    止之義務。查：
　⒈原告主張被告因加盟原告之魔王狂爆雞排餐飲事業，可取得
    原告之「魔王狂爆雞排技術轉移手冊」，此為被告所不爭執
    ，而依該手冊所示，其上詳列有雞排保存、醃漬、麵糊調製
    、油炸前置作業、下鍋油炸、出餐等之方法及注意事項（見
    本院卷第83至94頁），足見原告應有受保護之專門知識及營
    業秘密存在，否則被告自行開店即可，何須加盟原告公司。
　⒉被告於110年8月17日系爭合約終止後即在原營業地址經營「
    迦樂雞排」，販賣與魔王狂爆雞排相同類型雞排商品，已違
    反系爭合約第9條被告自解約翌日起36個月內不得經營與原
    加盟品牌相同或近似產品之約定。上開約定雖未提及競業禁
    止之區域，但被告是在原營業地址經營「迦樂雞排」，與先
    前加盟經營「魔王狂爆雞排大里新仁店」之顧客群完全相同
    ，故被告顯然是以加盟取得之專門知識及營業秘密而成為原
    告之競爭對手。
　⒊至被告另抗辯兩造競業禁止之約定影響其生存權與工作權，
    應類推適用勞動基準法第9條之1規定縮短為2年云云。然按
    民法係以私法自治為原則，承認當事人間得自主地創造其相
    互間私法關係，故當事人間所創設之契約關係，除有違反公
    共秩序及善良風俗或違反強制禁止規定之情事而被認為無效
    外，皆為民法所承認，並應為締約當事人間共同遵守。查本
    件系爭合約之競業限制約定，附有3年間不得從事工作種類
    上之限制，既出於被告之同意，與憲法保障人民工作權之精
    神並不違背，亦未違反其他強制規定，且與公共秩序無關，
    是被告此部分抗辯，即無可採。
  ㈣約定之違約金額過高者，法院得依職權減至相當之數額，為
    民法第252條所明定，不因係懲罰性違約金或賠償額預定性
    違約金而異。又當事人約定之違約金是否過高，應依一般客
    觀之事實、社會經濟狀況、當事人實際上所受損害及債務人
    如能如期履行債務時，債權人可享受之一切利益為衡量標準
    ，庶符實情而得法理之平。尤以當事人約定懲罰性違約金者
    ，於債務人不履行時，債權人除得請求債務人給付違約金外
    ，尚得請求履行債務或債務不履行之損害賠償，就債權人之
    損害已有相當之填補，自應加以斟酌，更非不能以誠信原則
    予以檢驗當事人約定之違約金是否過高而顯失公平。（最高
    法院109年度台上字第2490號、106年度台上字第2453號判決
    見解同此）。經查，系爭合約第9條性質上應屬賠償總額預
    定性之違約金，本院審酌被告自107年3月1日起加盟，嗣於1
    10年8月17日契約終止，然合約終止後仍在原址繼續經營相
    同業務，復考量原告身為事業之加盟主，對於雞排販售定有
    相關流程，且因被告之加盟而提供「魔王狂爆雞排技術轉移
    手冊」予被告，足認對於加盟者之被告而言，透過加盟之方
    式得降低其人力、物力及時間而獲取較高之利潤，並利用原
    告之品牌名稱吸引招攬客戶，則被告於系爭合約終止後仍於
    原址繼續經營相同內容之業務，事實上對原告而言確有損害
    ，並綜合一切客觀之事實及社會經濟狀況等情，認原告訴請
    被告給付違約金100萬元應屬過高，應酌減為20萬元為適當
    。
　㈤按給付無確定期限者，債務人於債權人得請求給付時，經其
    催告而未為給付，自受催告時起，負遲延責任。其經債權人
    起訴而送達訴狀，或依督促程式送達支付命令，或為其他相
    類之行為者，與催告有同一之效力；又遲延之債務，以支付
    金錢為標的者，債權人得請求依法定利率計算之遲延利息。
    但約定利率較高者，仍從其約定利率；應付利息之債務，其
    利率未經約定，亦無法律可據者，週年利率為5%，民法第22
    9條第2項、第233條第1項及第203條分別定有明文。本件原
    告對被告之違約金債權，核屬無確定期限之給付，自應經原
    告之催告而未為給付，被告始負遲延責任。準此，原告請求
    被告自起訴狀繕本送達翌日即110年11月20日（見本院卷第5
    1頁）起，按週年利率5%計付遲延利息，核無不合。
四、綜上所述，原告依系爭合約之約定，請求被告給付違約金20
    萬元，及自110年11月20日起至清償日止，按週年利率5%計
    算之利息，為有理由，應予准許；逾此範圍之請求，為無理
    由，應予駁回。
五、兩造均陳明願供擔保，請准宣告假執行及免為假執行，就原
    告勝訴部分，經核均無不合，爰分別酌定相當之擔保金額准
    許之。至原告敗訴部分，其假執行之聲請已失所附麗，應併
    予駁回。
六、本件事證已臻明確，兩造其餘攻擊防禦方法及證據，核與判
    決結果不生影響，爰不一一論列。至原告聲請傳大里新仁店
    址之屋主及李曉芬到庭，以釐清該屋係出租予何人營業使用
    、李曉芬為被告之配偶或女友等節（見本院卷第71、105、1
    20頁），惟承租人未必即為迦樂雞排之經營者，且李曉芬和
    被告之關係，與被告有無違反競業禁止條款無涉，是此項證
    據之調查，核無必要，附此敘明。
七、訴訟費用負擔之依據：民事訴訟法第79條。
中　　華　　民　　國　　111 　年　　4 　　月　　7 　　日
                  民事第一庭    法  官  廖欣儀
正本係照原本作成。
如對本判決上訴，須於判決送達後20日內向本院提出上訴狀。如
委任律師提起上訴者，應一併繳納上訴審裁判費。
中　　華　　民　　國　　111 　年　　4 　　月　　7 　　日
                                書記官  李俊毅